【裁判字號】    98,上訴,256
【裁判日期】    980415
【裁判案由】    毒品危害防制條例
【裁判全文】
臺灣高等法院刑事判決                 98年度上訴字第256號
上  訴  人  臺灣板橋地方法院檢察署檢察官
被      告  甲○○
                    （另案於臺東監獄東成分監執行中）
選任辯護人  法扶律師  彭安國律師
上列上訴人，因被告毒品危害防制條例案件，不服臺灣板橋地方
法院96年度訴字第3675號，中華民國97年12月5 日第一審判決（
起訴案號：臺灣板橋地方法院檢察署96年度偵續字第317 號），
提起上訴，本院判決如下：
    主  文
上訴駁回。
    理  由
一、公訴意旨略以：被告甲○○不知悔改，明知安非他命係毒品
    危害防制條例第2條第2項第2 款所定第二級毒品，不得販賣
    ，竟基於販賣第二級毒品安非他命之犯意，分別自民國95年
    9月迄同年10月間、同年11月29日及96年2月12日20時30分許
    ，在臺北市某三溫暖、臺北縣三重市○○○路天台側門及輔
    門大學門口，以新台幣（下同）3000元至10000 元不等價格
    ，將第二級毒品安非他命販賣予乙○○7、8次，嗣乙○○於
    96年2月14日23時許，在臺北縣五股鄉○○路○ 段287巷2之1
    號居處遭警查獲，並扣得安非他命7小包、分裝袋2包、吸食
    器1組、電子磅秤1個等物，乙○○（涉犯施用、販賣第二級
    毒品犯行，另案偵辦）始供出上情，經警循線而查獲。因認
    被告涉毒品危害防制條例第4條第2項販賣第二級毒品罪嫌。
二、公訴意旨認被告甲○○涉有前揭犯行，係以：(1)證人乙○○
    於警詢、偵查中證述；(2)證人詹雅琳於偵查中證述；(3)上開
    二位證人之刑案資料查註紀錄及其等施用毒品之偵審資料（
    臺灣板橋地方法院檢察署檢察官95年毒偵字第8156號起訴書
    、96年度毒偵字第1714號追加起訴書、95年度毒偵字第8157
    號不起訴處分書、板橋地院96年度易字第852 號刑事判決）
    等，為其依據。訊據被告甲○○，堅決否認有公訴人所指犯
    行，並先後辯稱：其沒有販賣安非他命給乙○○，和他之前
    也沒有任何有關安非他命的往來，不知道為何他說被告賣安
    非他命給他，被告想可能是因為之前他在三重正義北路天台
    廣場那邊還其錢，其聽別人說他在那附近被警察抓了，所以
    他懷疑其出賣他，其本來不知道這件事，是後來乙○○在其
    去北所會客時，遇到被告並說其出賣他，才知道他懷疑其出
    賣他，其懷疑乙○○誤會其出賣他，才一直陷害其說有賣毒
    品給他。其和乙○○並不熟，他會欠其錢，是因為他在朋友
    家玩撲克牌時輸的，並不是因為他和其有交情借的，在他家
    查獲的安非他命等物都和其無關。其當時所用電話門號並不
    是乙○○所說的0000000000號，而是0000000000號、000000
    0000號等語。
三、按，犯罪事實應依證據認定之，無證據不得認定犯罪事實，
    刑事訴訟法第154條第2項，定有明文。犯罪事實之認定應憑
    證據，如未能發現相當證據，或證據不足以證明，自不能以
    推測或擬制之方法，作為裁判基礎（最高法院40年台上字第
    86號判例）；認定犯罪事實所憑之證據，雖不以直接證據為
    限，間接證據亦包括在內，然而無論直接證據或間接證據，
    其為訴訟上之證明，須於通常一般之人均不致有所懷疑，而
    得確信其為真實之程度者，始得據為有罪之認定，倘其證明
    尚未達到此一程度，而有合理之懷疑存在而無從使事實審法
    院得有罪之確信時，即應由法院為諭知被告無罪之判決（最
    高法院76年台上字第4986號判例）。檢察官對於起訴之犯罪
    事實，仍應負提出證據及說服之實質舉證責任。倘其所提出
    之證據，不足為被告有罪之積極證明，或其指出證明之方法
    ，無從說服法院以形成被告有罪心證，基於無罪推定之原則
    ，自應為被告無罪判決之諭知（最高法院92年台上字第 128
    號判例）。
四、本院經查：
(一)按施用毒品者，其所稱向某人購買供述，須補強證據以擔保
    其供述之真實性。良以施用毒品者其供述之憑信性本不及於
    一般人，況施用毒品者其供出來源，因而破獲者，法律復規
    定得減輕其刑，其有為偵查機關誘導、或為邀輕典而為不實
    陳述之可能，其供述真實性自有合理懷疑。法院一貫之見解
    ，認施用毒品者關於其向某人購買毒品之供述，必須補強證
    據佐證，以擔保其供述之真實性，俾貫徹刑事訴訟無罪推定
    及嚴格證明之基本原則。又關於毒品施用者其所稱向某人購
    買毒品之供述，必須補強證據佐證，係指毒品購買者之供述
    縱使並無瑕疵，仍須補強證據佐證而言，以擔保其供述之真
    實性。該所謂補強證據，必須與施用毒品者關於相關毒品交
    易之供述，具有相當程度之關連性，且足使一般人對於施用
    毒品者之供述無合理之懷疑存在，而得確信其為真實，始足
    當之。若毒品購買者之供述證據，本身已有重大瑕疵，依嚴
    格證明之法則，苟已無法憑為犯罪事實之認定時，自無再論
    補強證據之必要，其理甚明（參見最高法院95年度台上字第
    6850號判決意旨）。
(二)經查，證人乙○○雖於警詢、偵查中證稱伊確有先後多次向
    被告購買安非他命云云，然證人乙○○本身因施用安非他命
    、販賣安非他命等案件，於上開警詢、偵查時即正經追訴中
    ，嗣經原審就伊施用安非他命部分，於96年4 月30日以96年
    度易字第852號判處有期徒刑8月，並於96年5 月25日確定；
    就販賣安非他命部分，則經原審於96年9月7日以96年度訴字
    第1401號判處3年7月、3年8月、3年8月，96年10月1 日確定
    在案，有臺灣高等法院被告前案紀錄表附卷可按（原審卷91
    頁），可知證人乙○○雖自稱向被告購買毒品，但本身既涉
    有施用毒品及販賣毒品罪嫌，當不無為不實陳述之可能，依
    上述說明，伊所為陳述縱令並無重大瑕疵，仍不能作為唯一
    證據，尚須有補強證據予以佐證。
(三)證人乙○○先後所為證述有無重大瑕疵。就證人乙○○是否
    確有向被告購買安非他命乙節，乙○○於警詢中先係證稱：
    伊是幫被告轉賣安非他命，是被告提供給伊，都以同額金額
    出賣，只是從中得取0.2公克安非他命吸食云云（偵查卷8、
    9 頁）；嗣於偵查中改稱：伊是向被告買毒品。所謂轉賣的
    意思不是被告將毒品給伊，伊再賣給別人，而是被告直接賣
    給伊，伊沒有再拿給別人云云，先後所述，已有不一。又就
    被告販賣給證人乙○○之時間、地點及次數為何乙節，證人
    乙○○於警詢、偵查中先係證稱：自95年9 月間起，約有二
    、三十次，最後一次是在96年2月12日晚上8時30分許在輔仁
    大學門口云云（偵查卷8、9、103 頁）；嗣於偵查中改稱：
    第一次是在95年年尾12月左右，從頭到尾約七、八次，最後
    一次是在三重伊被查獲處云云；又改稱最後一次是在五股鄉
    ○○路○段287 巷那邊云云；復改稱：最後一次是伊被查獲
    前一天（即96年2 月13日），被告在輔仁大學賣給伊的云云
    ；其後於偵查中又改稱：自詹雅琳出事後（即95年11月29日
    ），到96年2 月14日伊被查獲，和被告交易只有在輔仁大學
    那一次，新莊夜市那次沒有成交，所以這段期間只有和被告
    接觸二次云云（偵續卷14、15、101 頁），伊先後所述明顯
    歧異，出入甚鉅。證人乙○○所為證述，既有上述重大瑕疵
    ，則伊所為證述自難遽信為真。又證人乙○○於偵查中證稱
    ：「（問：白認為你因與詹在三重天台那為警查獲，你認為
    是白出賣他，所以要咬死他？）當時我在警局的確有向白如
    此說，但是白的確有賣我毒品云云（偵續卷100 頁）。由此
    可知證人乙○○對於伊和女友詹雅琳於95年11月29日在三重
    天台廣場處遭警查獲乙事，認為係遭被告所出賣，因此欲報
    復被告無疑。是以伊如基於報復被告之心理，遂證述被告確
    有販賣安非他命給伊之事，衡情度理亦顯非不可能。則被告
    辯稱證人乙○○係因為懷疑遭被告所出賣，始誣陷被告販賣
    安非他命，自難認必屬無稽，證人乙○○所證不利於被告等
    節，益難採信。
(四)證人詹雅琳於偵查中固證稱：被告有賣毒品給乙○○，我知
    道的有七、八次，當時我都在乙○○身邊，最後一次是在95
    年11月29日晚上11時多在三重正義北路我被查獲該次，輔仁
    大學這一次我則不知道云云。惟證人詹雅琳於偵查中證稱：
    95年11月29日此次買安非他命2克多，乙○○給被告7千元云
    云（參見偵續卷83頁）；然證人乙○○於偵查中則係證稱在
    95年11月29日此次購買安非他命之金額係9 千元云云（偵續
    卷99頁），二人所述購買安非他命之金額已有出入。再者，
    證人乙○○於警詢中均係證稱伊以3千元向被告購得1公克安
    非他命時，被告會再提供0.2 公克的安非他命給伊吸食云云
    ，於警詢乃至偵查中復又證稱伊於96年2 月12日在輔仁大學
    向被告購買6千元、2公克安非他命，被告再送0.4 公克云云
    （偵查卷8、9頁、偵續卷15頁）；然證人詹雅琳則稱：被告
    賣安非他命給乙○○，幾乎不會附送安非他命云云（偵續卷
    83頁），二人就此節所述亦有不一。故證人詹雅琳所為證述
    ，容有諸多疑點，亦難逕信。況證人詹雅琳乃係證人乙○○
    女友，此經證人詹雅琳於偵查中陳明在卷，其與證人乙○○
    於95年11月29日均同遭警方逮捕，證人乙○○乃係懷疑遭被
    告所出賣，已如前述，則證人詹雅琳所述自不無報復被告，
    且偏向證人乙○○之虞，是其所為證述，難遽認屬實。
(五)證人乙○○雖證稱：伊以門號0000000000號或0000000000號
    手機撥打門號0000000000號手機，與被告聯繫購買安非他命
    云云。然則，被告一再否認前揭門號0000000000號手機為其
    所用；而該門號為易付卡，於95年10月24日至96年7 月14日
    啟用期間，申請人為施文堯，亦非被告，此有該門號申請人
    基本資料在卷可稽（偵續卷20頁），則證人乙○○是否確有
    以上述電話與被告聯繫買賣安非他命之事，要非無疑。縱認
    前揭門號確係由被告所持用，然證人乙○○證稱伊所用上開
    二支門號於96年2 月12日均無與門號0000000000號通聯紀錄
    ，且0000000000門號最後一次與0000000000號門號通聯時間
    係在95年11月29日，有上開通聯紀錄附卷可按（原審卷98頁
    、偵續卷第21頁以下），亦與證人乙○○所述有以上述電話
    和被告聯絡買賣安非他命乙節，明顯不合，則證人乙○○、
    詹雅琳所證被告販賣安非他命之事究否屬實，益發啟人疑竇
    。至警方於證人乙○○之臺北縣五股鄉○○路○段287巷2之
    1號住處內扣得安非他命7小包等物，然該等物品既係在證人
    乙○○處所扣得，而非在被告身上或被告住處等不利於被告
    之處所扣得，要難認與被告有關，當不足以補強證人乙○○
    所述之真實性，無從執為對被告不利認定，其理甚屬灼然。
    綜上所述，被告究否有販賣第二級毒品安非他命之犯行，尚
    無足夠證據予以證明，法院認仍存有合理之懷疑，猶未到達
    確信其為真實之程度，自不能遽認被告確有被訴犯行。此外
    ，檢察官復未提出積極證據，資以證明被告確有上開犯行，
    原審乃為被告無罪之諭知。核無不合。
五、檢察官上訴意旨略稱：原審判處被告甲○○販賣第二級毒品
    安非他命無罪，雖非無見。然查：被告及其辯護人固於97年
    6 月25日準備程序時表示「不聲請詰問證人乙○○、詹雅琳
    」等語，惟被告辯護人亦迭於準備程序、審判期日時均陳稱
    「仍然爭執該2 證人於偵查中所述之證據能力」、「（問：
    對於證人乙○○、詹雅琳於警詢、偵訊中所述有何意見？）
    無證據能力」等詞，是以，姑且不論原審對於「對質詰問權
    」與「傳聞法則例外」之關係，採取何種法律見解─係認為
    未經詰問屬「顯有不可信之情況」，倘賦予被告或其辯護人
    行使反對詰問權機會，即已符合刑事訴訟法所規定之「傳聞
    法則例外」（最高法院96年度台上字第5559號判決）？抑或
    認未經被告詰問屬未經完足調查之證據，若被告明示捨棄詰
    問，該調查證據程序即已補足（最高法院95年台上字第6675
    號判決）？然被告辯護人既已對證據能力有所爭執，縱原審
    認證人乙○○、詹雅琳所為被告販賣毒品證詞，均不足採信
    為憑，而為有利被告之認定，但此法律上不同意見，乃本件
    之爭點及被告答辯之主要重心，法院應不得不置可否，否則
    置「聽審原則」於何地？又豈非使刑事訴訟法第289 條規定
    之言詞辯論程序形同具文？惟經遍觀原審判決理由欄記載內
    容，就此部份究竟為如何之取捨，以及何以形成此項心證之
    判斷，不僅毫無隻字片語提及，更遑論有無為翔實之論述，
    自應認屬判決不載理由，原審判決當然為違背法令，爰請撤
    銷原審判決，另為適法判決。
六、經查：
(一)按，被告以外之人於偵查中向檢察官所為之陳述，除顯有不
    可信之情況者外，得為證據，刑事訴訟法第159條之1第2 項
    ，定有明文，實務上有認依其立法理由及文義，可認非共犯
    之被告以外之人，於偵查中向檢察官所為之陳述，如已依法
    具結，即賦予其證據能力。有認，準用結果，如符合同法第
    159條之3所定之情形時，即賦予其證據能力。
(二)惟通說認被告對質詰問權應受合法保障，理由為：刑事被告
    詰問證人之權利，係憲法所保障之基本人權及訴訟權基本內
    容之一，不容任意剝奪。不當剝奪被告詰問證人機會，不僅
    妨害其訴訟防禦權行使，亦有礙於真實發現，自為法所不許
    （司法院大法官會議釋字第384、582號解釋）。刑事訴訟法
    於92年2月6 日修正、增訂公布施行之前及之後，於第166條
    、第171 條均規定當事人或辯護人有詰問證人之權利；於檢
    察官偵查中，第248條第1項（未修正）亦明定「訊問證人時
    ，如被告在場者，被告得親自詰問」。但此項權利之行使，
    須以被告或辯護人（偵查中辯護人僅得陳述意見）在場為前
    提。同法第159條之1第1項、第2項所稱「被告以外之人於審
    判外向法官所為之陳述，得為證據」、「被告以外之人於偵
    查中向檢察官所為之陳述，除顯有不可信之情況者外，得為
    證據」，固屬法律所規定之證據適格，而具證據能力（被告
    以外之人，本質上屬於證人）。然此項得為證據之被告以外
    之人於審判外向法官所為之陳述，以及於偵查中向檢察官所
    為之陳述，必須係已經賦予被告或其辯護人在場得以行使詰
    問權之機會者，始得作為判斷之依據，此觀同法第196 條規
    定「證人已由法官合法訊問，且於訊問時予當事人詰問之機
    會，其陳述明確別無訊問之必要者，不得再行傳喚」即明。
    如法官於審判外或檢察官於偵查中訊問被告以外之人之程序
    ，未予被告或其辯護人在場得依上開規定行使詰問權之機會
    ，除被告於審判程序中明示捨棄詰問權之行使，或有刑事訴
    訟法第159條之3所列各款之情形以外，均應傳喚該陳述人到
    庭依法具結，使被告或其辯護人針對該被告以外之人於審判
    外向法官以及偵查中向檢察官所為之陳述，有行使反對詰問
    權之機會。否則該審判外向法官所為陳述及偵查中向檢察官
    所為陳述，雖屬傳聞證據之例外，仍不得作為認定犯罪事實
    之判斷依據（最高法院96年度台上字第2234號判決意旨）。
(三)本件證人乙○○於於偵查中向檢察官所為之陳述，雖屬被告
    以外之人於審判外之言詞陳述，惟具結在案，原審已論述其
    證據價值及證據力，並與警詢中供述，具體說明不可採理由
    在卷，自已賦予其證據能力，否則，如認無證據能力，自無
    論述證據價值之必要，其理甚明，至其依據，究係上述何項
    見解，雖未詳述，亦無礙結果相同之認定，是被告及辯護人
    依法主張證人於偵查中證述，為無證據能力，且不主張傳訊
    而放棄詰問權，依上論述，均係依法有據，則依通說，原審
    論述其證據力，雖未詳述法律依據，惟無不合，上訴書主張
    【本件之爭點及被告答辯之主要重心，法院應不得不置可否
    ，否則置「聽審原則」於何地？又豈非使刑事訴訟法第 289
    條規定言詞辯論程序形同具文？】，固非無見，但憑此主張
    【惟經遍觀原審判決理由欄記載內容，就此部份究竟為如何
    之取捨，以及何以形成此項心證之判斷，不僅毫無隻字片語
    提及，更遑論有無為翔實之論述，自應認屬判決不載理由】
    ，即嫌無憑，難以遽採。況上開證人之證述，及起訴書依憑
    ，均不足為被告不利之認定，則原審為被告無罪判決，即無
    不合，從而，本件上訴書以此論述，指摘原判決不當，難認
    可採，核為無理由，自應予駁回。
據上論斷，應依刑事訴訟法第368條，判決如主文。
本案經檢察官周誠南到庭執行職務。
中    華    民    國    98    年    4     月    15    日
                  刑事第三庭審判長法  官  陳博志
                                  法  官  許文章
                                  法  官  蔡聰明
以上正本證明與原本無異。
檢察官如不服本判決，應於收受送達後十日內向本院提出上訴書
狀，其未敘述上訴之理由者並得於提起上訴後十日內向本院補提
理由書（均須按他造當事人之人數附繕本）。
                                  書記官  陳建邦
中    華    民    國    98    年    4     月    15    日


司法院資訊處製作；財團法人民間司法改革基金會備份。
